【裁判字號】    98,上易,2872
【裁判日期】    990622
【裁判案由】    侵占
【裁判全文】
臺灣高等法院刑事判決                98年度上易字第2872號
上  訴  人  臺灣桃園地方法院檢察署檢察官
被      告  丁○○
            丙○○
上列上訴人因被告侵占案件，不服臺灣桃園地方法院98年度易字
第689 號，中華民國98年8 月10日、98年10月19日第一審判決（
起訴案號：臺灣桃園地方法院檢察署97年度偵字第9683號），提
起上訴，本院判決如下：
    主  文
上訴駁回。
    理  由
一、聲請簡易判決處刑意旨略以：被告丁○○原係桃園縣大園鄉
    沙崙村106 之23號、24號房屋（下稱系爭房屋）之使用人。
    嗣該屋經臺灣桃園地方法院民事執行處執行查封、拍賣，於
    民國96年12月13日由告訴人甲○○拍定買受，經該法院民事
    執行處於同年12日26日發給不動產權利移轉證書，由甲○○
    取得系爭房屋所有權。詎丁○○因不甘系爭房屋遭拍賣，趁
    系爭房屋尚未執行點交前，其明知系爭房屋及從屬該屋之裝
    潢設備所有權均屬於甲○○所有，僅得佔有使用，竟與被告
    丙○○共同意圖為自己不法之所有，基於侵占之犯意，趁該
    屋尚未點交之際，丁○○於97年2 月間某日，將系爭房屋二
    樓鐵護欄拆走侵占入己，復於同年3 月19日委託丙○○拆除
    該屋電線、鋁窗及水龍頭等物變賣，丙○○遂於翌日（20）
    上午9 時許，至該屋拆除屋內所有電線、4 個鋁窗及4 間浴
    室水龍頭等物變賣侵占入己。案經被害人甲○○告訴，因認
    被告丁○○、丙○○共同涉犯刑法第335 條第1 項之侵占罪
    。
二、按被告以外之人於審判外之言詞或書面陳述，除法律有規定
    者外，不得作為證據，刑事訴訟法第159 條第1 項固有明文
    。然依同法第159 條之5 規定：「被告以外之人於審判外之
    陳述，雖不符前4 條之規定，而經當事人於審判程序同意作
    為證據，法院審酌該言詞陳述或書面陳述作成時之情況，認
    為適當者，亦得為證據。當事人、代理人或辯護人於法院調
    查證據時，知有第159 條第1 項不得為證據之情形，而未於
    言詞辯論終結前聲明異議者，視為有前項之同意」，其立法
    旨趣無非係慮及傳聞證據未經當事人之反對詰問予以核實，
    原則上先予排除，惟若當事人已放棄詰問或未聲明異議，基
    於證據資料愈豐富，愈有助於真實發見之理念，且強化言詞
    辯論主義，法院仍可承認該傳聞證據之證據能力。本案所引
    供述證據及非供述證據之證據能力，經檢察官、被告及其辯
    護人於本院表示無意見，而迄本案言詞辯論終結前，檢察官
    、被告及其辯護人均無聲明異議，本院審酌該言詞陳述或書
    面陳述作成時之情況，該證據之取得並無不法，認為以之作
    為本案證據亦屬適當，自有證據能力。
三、按犯罪事實應依證據認定之，無證據不得認定犯罪事實；不
    能證明被告犯罪或其行為不罰者應諭知無罪之判決，刑事訴
    訟法第154 條第2 項、第301 條第1 項分別定有明文。又事
    實之認定，應憑證據，如未能發現相當證據，或證據不足以
    證明，自不能以推測或擬制之方法，以為裁判基礎；認定不
    利於被告之事實，須依積極證據，苟積極證據不足為不利於
    被告事實認定時，即應為有利於被告之認定，更不必有何有
    利之證據；認定犯罪事實，所憑之證據，無論直接或間接證
    據，其為訴訟上之證明，須於通常一般之人均不致於有所懷
    疑，而得確信其為真實之程度者，始得據之為有罪之認定，
    倘其證明尚未達到此一程度，而有合理性懷疑之存在時，即
    無從為有罪之認定（最高法院40年臺上字第86號、30年上字
    第816 號、76年台上字第4986號判例要旨參照）。
四、聲請簡易判決處刑意旨認被告丁○○、丙○○涉有上開罪嫌
    ，係以被告丁○○、丙○○之供述、告訴人甲○○、證人蔡
    奇麟、游俊文之證述、不動產權利移轉證書、房屋租賃契約
    書及房屋照片等證據為其主要論據。訊據被告丁○○、丙○○均堅決否認有侵占犯行。被告丁○○辯稱：系爭房屋之二
    樓護欄、電線、鋁窗及水龍頭等物品係其承租房屋後所自行
    出資裝設，其有經告訴人同意始拆除，其並無侵占告訴人之
    財物等語。被告丙○○辯稱：東西是被告丁○○請其去拆的
    ，丁○○有說什麼可以拆，什麼不能拆，其只有拆丁○○說
    可以拆的東西，其不知該房子是法拍屋等語。
五、經查，系爭房屋原為案外人乙○○所有，77年間出租予被告
    丁○○之夫蔡吉川使用，嗣乙○○因積欠臺灣土地銀行股份
    有限公司（下稱土地銀行）債務，經債權人土地銀行聲請查
    封拍賣系爭房屋，原法院於95年6 月14日執行查封後公告定
    期拍賣，拍賣公告並載明拍定後不點交。96年12月13日第三
    次拍賣由告訴人以最高價得標，於繳足價金後，由原法院於
    96年12月26日核發權利移轉證書等情，業據本院調取原法院
    95年度執助字第632 號清償債務事件卷可稽，則告訴人自96
    年12月26日取得原法院核發之權利移轉證書後，為系爭房屋
    之所有權人，應堪認定；又系爭房屋自77年間由乙○○出租
    予被告丁○○之夫蔡吉川迄拍賣為止等情，有被告丁○○所
    提房屋租賃契約書在卷可稽，並經證人乙○○於本院審理時
    到庭結證有出租，出租時為空屋等情屬實（見本院卷第54頁
    ），且有證人乙○○於前開民事執行事件中所提聲明書一份
    存卷可查（見原法院95年度執助字第632 號民事執行卷第12
    3 頁），亦堪認屬實。
六、系爭房屋二樓護欄、屋內電線、鋁窗及水龍頭等物品於告訴
    人96年12月26日取得所有權後，分別由被告丁○○於97 年2
    月間拆除二樓護欄，97年3 月19、20日由被告丙○○拆除電
    線等其餘部分等情，為被告丁○○、丙○○自承在卷（見偵
    查卷第9 、15頁），並經告訴代理人蔡奇麟陳述明確（見偵
    查卷第5 頁），且有現場照片在卷可考，堪信屬實。是本件
    所應審究者，厥為被告丁○○、丙○○是否先持有屬告訴人
    所有之護欄、電線、鋁窗、水龍頭等物，嗣變易其原來之持
    有意思為不法所有之意思。
七、查系爭房屋自77年間由乙○○出租予被告丁○○之夫蔡吉川
    後，被告丁○○為供居住使用之便利與舒適，於92年間在系
    爭房屋內裝設二樓護欄、屋內電線、鋁窗及水龍頭等物，除
    據被告丁○○供承在卷外，並有所提估價單、房屋租賃契約
    書在卷可稽（見偵查卷第34頁至第42頁），則以系爭房屋自
    77年以空屋出租予被告丁○○之夫蔡吉川後，歷經十餘年之
    使用，被告丁○○辯稱系爭房屋二樓護欄、屋內電線、鋁窗
    及水龍頭等物係其出資修繕裝設等情，應符常情，非無可採
    。按動產因附合而為不動產之重要成分者，不動產所有人取
    得動產所有權，民法第811 條定有明文。惟本條之適用必須
    動產附合於不動產後，已成為不動產之重要成分者，始有附
    合之問題，而所謂重要成分，係指兩物結合後，非經毀損或
    變更其物之性質，不能分離者而言，且此種結合，並以非暫
    時性為必要，倘不經毀損即輕易可加以分離，而不失其獨立
    性，又於其經濟價值及使用效能不生影響者，則動產自無因
    附合而成為不動產之重要成分可言。系爭房屋係告訴人經由
    拍賣程序取得房屋所有權，告訴人對於系爭房屋二樓護欄、
    電線、鋁窗及水龍頭等物品究係原房屋所有權人所有，抑或
    他人所有，應無從知悉，而上開二樓護欄等物既係被告丁○○所出資修繕裝設，且依上開各項物品之性質觀之，各該物
    品均屬可輕易拆、裝之物，縱與系爭房屋結合，亦顯無非經
    毀損或變更其物之性質始能與房屋分離之情形，且於拆解後
    不僅不失其獨立性，於其經濟價值及使用效能亦不生影響，
    自無因附合而成為系爭房屋之重要成分可言。因之上開二樓
    護欄等物雖經修繕裝設於系爭房屋，惟其所有權應仍屬被告
    丁○○所有，並無因附合而由不動產原所有人乙○○取得所
    有權，自非為拍賣效力所及。
八、綜上，系爭房屋二樓護欄、電線、鋁窗及水龍頭等物，其所
    有權既仍屬被告丁○○所有，被告丁○○處分其所有物委請
    被告丙○○將該等物品拆解攜走，難認主觀上有不法所有意
    圖，與刑法第335 條第1 項之普通侵占罪之構成要件即有不
    符。
九、原審經審理後認不能證明被告丁○○、丙○○犯罪，因而為
    被告兩人無罪判決，經核並無違誤，應予維持。檢察官上訴
    意旨略以：(一)依被告所提房屋租賃契約書，租賃之起迄時間
    係自77年8 月1 日起至78年7 月31日止，則自78年8 月1 日
    起至系爭房屋於96年12月13日由告訴人甲○○拍定買受止，
    被告對於系爭房屋是否仍有使用權限，已非無疑，則依據房
    屋租賃契約之租賃期限僅有1 年之情形觀之，一般人豈會在
    僅暫時居住1 年之租屋處花費大筆款項自行裝修屋內設備，
    亦有疑問。縱認被告丁○○迄拍定止仍有使用上開房屋之權
    限，然依被告丁○○所提出之估價單，除1 個水龍頭外，並
    未見有另行裝設鐵護欄、電線、4 個鋁窗及3 個水龍頭之紀
    錄，則被告辯稱二樓之鐵護欄、電線、4 個鋁窗及另3 間浴
    室之水龍頭均為其裝設，即屬無據。(二)告訴人甲○○所拍定
    買受之範圍，究僅為系爭房屋建物主體部分，抑或包含其內
    之裝潢設備，攸關被告是否涉犯本案犯行，有調取該強制執
    行程序卷宗加以查核之必要，原審未依檢察官聲請調閱該卷
    宗，亦未於判決理由內說明有何無調閱該資料之必要，亦有
    依法應於審判期日調查之證據而未予調查之違誤。(三)就房屋
    之買賣而言，依一般社會交易之通念，買受者所購買之標的
    範圍，非僅有建築物外觀主體部分，尚包括其內之基本設備
    ，如已埋設在屋內之電線設施、管線、窗戶、窗架及浴室內
    之洗臉臺、馬桶、水龍頭等衛浴設備，蓋若欠缺電線、管線
    設施，所購得之房屋即無法接水、電使用，欠缺窗戶、窗架
    ，則嚴重減損房屋遮風避雨之功能，故此等物品要屬房屋不
    可分割之一部，而非僅為外在之裝修，是告訴人既經拍賣程
    序取得系爭房屋之所有權，自當一併取得前開物品之所有權
    等語。
十、經查，案外人乙○○自77年間起將屬空屋之系爭房屋出租予
    被告丁○○之夫蔡吉川，被告丁○○就系爭房屋為承租人（
    名義人為蔡吉川）而為合法占有人，應無疑義。再被告丁○○自77年間起承租系爭房屋，經多年使用後，基於使用之便
    利與舒適，其辯稱92年間出資修繕系爭房屋乙節，核與常情
    並無違背，均已如前述，則系爭房屋二樓之護欄等物既係被
    告丁○○出資裝修，其物之所有權並無因動產附合而為不動
    產所有權人取得，仍屬被告丁○○所有，而強制執行法上之
    拍賣，應解釋為買賣之一種，即以拍定人為買受人，而以拍
    賣機關代替債務人立於出賣人之地位（最高法院49年台抗字
    第83號判例參照），系爭房屋二樓之護欄等物既非系爭房屋
    原所有人乙○○所有，自非為拍賣之效力所及。則被告丁○○處分其所有物，難認主觀上有不法所有意圖，此徵諸被告
    丁○○於警詢時供承：我帶丙○○進入屋內跟他說明那些東
    西可以拆，那些東西不能拆，拆除所得全歸他等語（見偵查
    卷第14頁）。被告丙○○於警詢時亦供承：丁○○開門帶我
    進入屋內，跟我說明那些東西可以拆，那些東西不能拆等語
    （見偵查卷第9 頁），更足證明被告丁○○上開辯解屬實。
    再系爭房屋因臨近桃園機場，為降低機場飛機起降噪音，政
    府曾補助裝修隔音鋁門，已據被告丁○○及證人乙○○分別
    供證在卷，惟該隔音門被告丁○○、丙○○並未拆除等情，
    除據被告丁○○供承在卷外，並經告訴人陳述相符（見本院
    卷第57頁反面），並有照片存卷可參（見偵查卷第44、45頁
    ），益證被告丁○○辯稱其係拆走其出資裝設部分等語，應
    屬實情。綜上被告丁○○主觀上既無不法所有意圖，其處分
    所有物委請被告丙○○拆解取走變賣，與刑法第335 條第1
    項之普通侵占罪構成要件不合，檢察官上訴指摘原判決不當
    ，為無理由，應予駁回。
據上論斷，應依刑事訴訟法第368條，判決如主文。
本案經檢察官曾俊哲到庭執行職務。
中    華    民    國    99    年    6     月    22    日
                  刑事第十庭審判長法  官  陳榮和
                                  法  官  彭政章
                                  法  官  黃斯偉
以上正本證明與原本無異。
不得上訴。
                                  書記官  王宜玲
中    華    民    國    99    年    6     月    22    日

司法院資訊處製作；財團法人民間司法改革基金會備份。
